ACORDAO-COMPLETO-2373734

ACÓRDÃO 2442/2019 ATA 39/2019 - PLENÁRIO

VISTOS, relatados e discutidos estes autos de recurso de reconsideração interposto por Celso Corrêa de Albuquerque contra o Acórdão 58/2019-TCU-Plenário,
ACORDAM os Ministros do Tribunal de Contas da União, reunidos em sessão de Plenário, diante das razões expostas pelo relator, em:
9.1. conhecer do recurso de reconsideração para, no mérito, negar-lhe provimento;
9.2. dar ciência deste acórdão ao recorrente e aos demais interessados.

Recurso de reconsideração contra acórdão que considerou o recorrente revel, julgou suas contas irregulares, condenou-o ao pagamento de débito e de multa, bem como o inabilitou para o exercício de cargo em comissão e de função de confiança no âmbito da administração federal, em decorrência de irregularidades na concessão de benefícios de aposentadoria por idade rural sem a comprovação de condições mínimas para tanto.

Gerência Executiva do Inss - CAMPO GRANDE/MS - INSS/MPS.

3. Interessados/Responsáveis/Recorrentes:
3.1. Interessado: Instituto Nacional do Seguro Social (29.979.036/0971-28)
3.2. Responsável: Celso Correa de Albuquerque (XXX.765.531-XX)
3.3. Recorrente: Celso Correa de Albuquerque (XXX.765.531-XX).

13.1. Ministros presentes: José Mucio Monteiro (Presidente), Walton Alencar Rodrigues (Relator), Augusto Nardes, Raimundo Carreiro, Bruno Dantas e Vital do Rêgo.
13.2. Ministro-Substituto convocado: Augusto Sherman Cavalcanti.
13.3. Ministros-Substitutos presentes: Marcos Bemquerer Costa e Weder de Oliveira.

WALTON ALENCAR RODRIGUES

Ministro-Substituto André Luís de Carvalho.

Adoto, como Relatório, a instrução do Auditor (peça 93) , que contou com a anuência do Diretor (peça 94) e do Ministério Público junto ao TCU (peça 95) :
"1.	Trata-se de recurso de reconsideração interposto pelo Sr. Celso Corrêa de Albuquerque (peça 75) contra o Acórdão 58/2019-TCU-Plenário (peça 50) .
1.1.	A deliberação recorrida apresenta o seguinte teor:
ACORDAM os Ministros do Tribunal de Contas da União, reunidos em Sessão do Plenário, ante as razões expostas pelo Relator, em:
9.1. considerar revel o Sr. Celso Correa de Albuquerque, nos termos do art. 12, § 3º, da Lei nº 8.443, de 1992;
9.2. excluir os segurados-beneficiários (Cleuza Alves, Aurora Almeida da Silva, Maria Aparecida da Silva, Maria Marques de Moraes e Adércio Rodrigues da Costa) da presente relação processual;
9.3. julgar irregulares as contas de Celso Correa de Albuquerque, nos termos dos arts. 16, inciso III, alínea "d", e 19, caput, da Lei nº 8.443, de 1992, para condená-lo ao pagamento do débito apurado nos autos, com a fixação do prazo de 15 (quinze) dias, contados da notificação, para comprovar, perante o Tribunal (art. 214, III, "a", do Regimento Interno do TCU - RITCU) , o recolhimento da dívida em favor do Instituto Nacional do Seguro Social, atualizada monetariamente e acrescida dos juros de mora, calculados desde as datas discriminadas até o efetivo recolhimento, na forma da legislação em vigor, sob as seguintes condições:
9.3.1. pela irregular concessão de benefícios ao Sr. Adércio Rodrigues da Costa:
	Data
	Valor - R$

	6/4/2005
	208,00

	2/5/2005
	260,00

	1º/6/2005
	300,00

	1º/7/2005
	300,00

	1º/8/2005
	300,00

	1º/9/2005
	300,00

	3/10/2005
	300,00

	1º/11/2005
	300,00

	1º/12/2005
	550,00

	2/1/2006
	300,00

	1º/2/2006
	300,00

	1º/3/2006
	300,00

	3/4/2006
	300,00

	2/5/2006
	350,00

	1º/6/2006
	350,00

	3/7/2006
	350,00

	1º/8/2006
	350,00

	1º/9/2006
	525,00

	2/10/2006
	350,00

	1º/11/2006
	350,00

	1º/12/2006
	525,00

	2/1/2007
	350,00

	1º/2/2007
	350,00

	1º/3/2007
	350,00

	2/4/2007
	350,00

	2/5/2007
	380,00

	1º/6/2007
	380,00

	2/7/2007
	380,00

	1º/8/2007
	380,00

	3/9/2007
	570,00

	1º/10/2007
	380,00

	1º/11/2007
	380,00

	3/12/2007
	570,00

	2/1/2008
	380,00

	1º/2/2008
	380,00

	3/3/2008
	380,00

	1º/4/2008
	415,00

	2/5/2008
	415,00

	2/6/2008
	415,00

	1º/7/2008
	415,00

	1º/8/2008
	415,00

	1º/9/2008
	622,50

	1º/10/2008
	415,00

	3/11/2008
	415,00

	1º/12/2008
	622,50

	2/1/2009
	415,00

	2/2/2009
	415,00

	2/3/2009
	465,00

	1º/4/2009
	465,00

	4/5/2009
	465,00

	1º/6/2009
	465,00

	1º/7/2009
	465,00

	3/8/2009
	465,00

	1º/9/2009
	697,50

	1º/10/2009
	465,00

	3/11/2009
	465,00

	1º/12/2009
	697,50

	4/1/2010
	465,00

	1º/2/2010
	510,00

	1º/3/2010
	510,00

9.3.2. pela irregular concessão de benefícios à Sra. Aurora Almeida da Silva:
	Data
	Valor - R$

	15/3/2005
	 60,66

	7/4/2005
	260,00

	6/5/2005
	260,00

	7/6/2005
	300,00

	6/7/2005
	300,00

	3/8/2005
	300,00

	5/9/2005
	300,00

	5/10/2005
	300,00

	4/11/2005
	300,00

	5/12/2005
	550,00

	4/1/2006
	300,00

	3/2/2006
	300,00

	3/3/2006
	300,00

	5/4/2006
	300,00

	4/5/2006
	350,00

	5/6/2006
	350,00

	5/7/2006
	350,00

	3/8/2006
	350,00

	5/9/2006
	525,00

	4/10/2006
	350,00

	6/11/2006
	350,00

	5/12/2006
	525,00

	4/1/2007
	350,00

	5/2/2007
	350,00

	5/3/2007
	350,00

	4/4/2007
	350,00

	4/5/2007
	380,00

	5/6/2007
	380,00

	4/7/2007
	380,00

	3/8/2007
	380,00

	5/9/2007
	570,00

	3/10/2007
	380,00

	6/11/2007
	380,00

	5/12/2007
	570,00

	4/1/2008
	380,00

	8/2/2008
	380,00

	5/3/2008
	380,00

	3/4/2008
	415,00

	6/5/2008
	415,00

	4/6/2008
	415,00

	3/7/2008
	415,00

	5/8/2008
	415,00

	3/9/2008
	622,50

	3/10/2008
	415,00

	5/11/2008
	415,00

	3/12/2008
	622,50

	6/1/2009
	415,00

	4/2/2009
	415,00

	4/3/2009
	465,00

	3/4/2009
	465,00

	6/5/2009
	465,00

	3/6/2009
	465,00

9.3.3. pela irregular concessão de benefícios à Sra. Cleuza Alves:
	Data
	Valor - R$

	14/6/2005
	40,00

	7/7/2005
	300.00

	8/8/2005
	300.00

	8/9/2005
	300,00

	7/10/2005
	300,00

	8/11/2005
	300.00

	7/12/2005
	475,00

	9/1/2006
	300,00

	9/2/2006
	300,00

	7/3/2006
	300,00

	7/4/2006
	300,00

	8/5/2006
	350,00

	7/6/2006
	350,00

	10/7/2006
	350,00

	7/8/2006
	350,00

	8/9/2006
	525,00

	10/10/2006
	350,00

	8/11/2006
	350,00

	7/12/2006
	525,00

	8/1/2007
	350,00

	7/2/2007
	350,00

	7/3/2007
	350,00

	9/4/2007
	350,00

	8/5/2007
	380,00

	8/6/2007
	380,00

	9/7/2007
	380,00

	8/8/2007
	380,00

	10/9/2007
	570,00

	9/10/2007
	380,00

	8/11/2007
	380,00

	10/12/2007
	570,00

	8/1/2008
	380,00

	13/2/2008
	380,00

	10/3/2008
	380,00

	7/4/2008
	415,00

	8/5/2008
	415,00

	9/6/2008
	415,00

	7/7/2008
	415,00

	7/8/2008
	415,00

	8/9/2008
	622,50

	7/10/2008
	415,00

	7/11/2008
	415,00

	8/12/2008
	622,50

	7/1/2009
	415,00

	9/2/2009
	415,00

	6/3/2009
	465,00

	7/4/2009
	465,00

	7/5/2009
	465,00

	8/6/2009
	465,00

	7/7/2009
	465,00

	10/8/2009
	465,00

	8/9/2009
	697,50

	7/10/2009
	465,00

	9/11/2009
	465,00

	7/12/2009
	697,50

	7/1/2010
	465,00

	5/2/2010
	510,00

	5/3/2010
	510,00

9.3.4. pela irregular concessão de benefícios à Sra. Maria Aparecida da Silva:	
	Data
	Valor - R$

	11/4/2005
	182,00

	6/5/2005
	260,00

	7/6/2005
	300,00

	7/7/2005
	300,00

	8/8/2005
	300,00

	9/9/2005
	300,00

	10/10/2005
	300,00

	9/11/2005
	300,00

	7/12/2005
	550,00

	9/1/2006
	300,00

	7/2/2006
	300,00

	8/3/2006
	300,00

	10/4/2006
	300,00

	9/5/2006
	350,00

	7/6/2006
	350,00

	7/7/2006
	350,00

	8/8/2006
	350,00

	8/9/2006
	525,00

	6/10/2006
	350,00

	8/11/2006
	350,00

	7/12/2006
	525,00

	8/1/2007
	350,00

	8/2/2007
	350,00

	7/3/2007
	350,00

	9/4/2007
	350,00

	8/5/2007
	380,00

	8/6/2007
	380,00

	9/7/2007
	380,00

	7/8/2007
	380,00

	10/9/2007
	570,00

	5/10/2007
	380,00

	9/11/2007
	380,00

	10/12/2007
	570,00

	8/1/2008
	380,00

	31/1/2008
	380,00

	29/2/2008
	380,00

	3/4/2008
	415,00

	6/5/2008
	415,00

	2/6/2008
	415,00

	30/6/2008
	415,00

	31/7/2008
	415,00

	8/9/2008
	622,50

	1º/10/2008
	415,00

	3/11/2008
	415,00

	1/12/2008
	622,50

	2/1/2009
	415,00

	3/2/2009
	415,00

	4/3/2009
	465,00

	31/3/2009
	465,00

	30/4/2009
	465,00

	1º/6/2009
	465,00

	30/6/2009
	465,00

	3/8/2009
	465,00

	1º/9/2009
	697,50

	1º/10/2009
	465,00

	3/11/2009
	465,00

	30/11/2009
	697,50

	5/1/2010
	465,00

9.3.5. pela irregular concessão de benefícios à Sra. Maria Marques de Moraes:
	Data
	Valor - R$

	10/2/2005
	182,00

	7/3/2005
	260,00

	8/4/2005
	260,00

	6/5/2005
	260,00

	7/6/2005
	300,00

	7/7/2005
	300,00

	8/8/2005
	300,00

	9/9/2005
	300,00

	7/10/2005
	300,00

	8/11/2005
	300,00

	8/12/2005
	600,00

	9/1/2006
	300,00

	8/2/2006
	300,00

	8/3/2006
	300,00

	7/4/2006
	300,00

	8/5/2006
	350,00

	8/6/2006
	350,00

	7/7/2006
	350,00

	7/8/2006
	350,00

	8/9/2006
	525,00

	9/10/2006
	350,00

	9/11/2006
	350,00

	8/12/2006
	525,00

	8/1/2007
	350,00

	7/2/2007
	350,00

	7/3/2007
	350,00

	10/4/2007
	350,00

	8/5/2007
	380,00

	8/6/2007
	380,00

	9/7/2007
	380,00

	7/8/2007
	380,00

	10/9/2007
	570,00

	5/10/2007
	380,00

	8/11/2007
	380,00

	7/12/2007
	570,00

	28/12/2007
	380,00

	6/2/2008
	380,00

	4/3/2008
	380,00

	31/3/2008
	415,00

	30/4/2008
	415,00

	30/5/2008
	415,00

	30/6/2008
	415,00

	1º/8/2008
	415,00

	1º/9/2008
	622,50

	30/9/2008
	415,00

	31/10/2008
	415,00

	1º/12/2008
	622,50

	2/1/2009
	415,00

	2/2/2009
	415,00

	2/3/2009
	465,00

	31/3/2009
	465,00

	30/4/2009
	465,00

	1º/6/2009
	465,00

9.4. aplicar em desfavor de Celso Correa de Albuquerque a multa prevista no art. 57 da Lei nº 8.443, de 1992, sob o valor de R$ 80.000,00 (oitenta mil reais) , com a fixação do prazo de quinze dias, contados da notificação, para que comprove, perante o Tribunal (art. 214, III, "a", do RITCU) , o recolhimento da dívida ao Tesouro Nacional, atualizada monetariamente na forma da legislação em vigor;
9.5. autorizar, caso requerido, nos termos do art. 26 da Lei nº 8.443, de 1992, e do art. 217 do RITCU, o parcelamento das dívidas fixadas por este Acórdão em até 36 (trinta e seis) parcelas mensais e sucessivas, sobre as quais incidirão a atualização monetária e os correspondentes acréscimos legais, esclarecendo ao responsável que a falta de pagamento de qualquer parcela importará no vencimento antecipado do saldo devedor, sem prejuízo das demais medidas legais;
9.6. autorizar, desde logo, a cobrança judicial das dívidas fixadas por este Acórdão, nos termos do art. 28, inciso II, da Lei nº 8.443, de 1992, caso não atendida a notificação;
9.7. solicitar, por intermédio do Ministério Público junto ao TCU, que a Advocacia-Geral da União adote as medidas necessárias ao arresto dos bens do responsável, nos termos do art. 61 da Lei nº 8.443, de 1992, e do art. 275 do RITCU, caso não haja, dentro do prazo estabelecido, a comprovação do efetivo recolhimento das aludidas dívidas, devendo o MPTCU atentar para a eventual possibilidade de promover o referido arresto em relação ao valor consolidado do débito imputado contra o aludido responsável em vários outros processos de tomada de contas especial autuados no âmbito do TCU;
9.8. considerar, preliminarmente, graves as infrações cometidas por Celso Correa de Albuquerque, nos termos do art. 60 da Lei nº 8.443, de 1992, e do art. 270, § 1º, do RITCU;
9.9. inabilitar o Sr. Celso Correa de Albuquerque, pelo período de 5 (cinco) anos, para o exercício de cargo em comissão e de função de confiança no âmbito da administração federal, nos termos do art. 60 da Lei nº 8.443, de 1992, e do art. 270 do RITCU;
9.10. determinar que a unidade técnica envie a cópia deste Acórdão, acompanhado do Relatório e do Voto que o fundamenta, ao Instituto Nacional do Seguro Social (INSS) e à Procuradoria Geral Federal (PGF) junto à Advocacia-Geral da União, para ciência e adoção das providências solicitadas pelo item 9.7 deste Acórdão;
9.11. determinar que a unidade técnica envie a cópia deste Acórdão, acompanhado do Relatório e do Voto que o fundamenta, à Controladoria-Geral da União, para ciência e adoção das providências determinadas pelo item 9.9 deste Acórdão; e
9.12. determinar que a unidade técnica envie a cópia deste Acórdão, acompanhado do Relatório e do Voto que o fundamenta, à Procuradoria da República no Estado do Mato Grosso do Sul, nos termos do art. 16, § 3º, da Lei nº 8.443, de 1992, e do art. 209, § 7º, do RITCU, para o ajuizamento das ações civis e penais cabíveis.
HISTÓRICO
2.	Cuidam os autos de tomada de contas especial instaurada pelo Instituto Nacional do Seguro Social no Estado de Mato Grosso do Sul em desfavor de Celso Corrêa de Albuquerque, então servidor do INSS, técnico do Seguro Social, lotado na agência da Previdência Social de Aparecida do Taboado-MS, em decorrência de irregularidades na concessão de benefícios de aposentadoria por idade rural sem a comprovação de condições mínimas para tanto.
2.1.		O procedimento objeto desta Tomada de Contas Especial é proveniente dos relatórios de Monitoramento Operacional de Benefícios realizadas em processos de benefícios previdenciários, bem como do relatório conclusivo e demais peças processuais provenientes do Processo Administrativo Disciplinar - PAD 35069.000589/2009-53, que concluiu que o agente público violou os arts. 116, incisos I e III, 117, inciso IX, o art. 132, inciso XIII, ambos da Lei 8.112/90, e os arts. 22 e 182 do Decreto 3048/99, aplicando-lhe a penalidade de demissão (item não digitalizável, peça 2, p. 10-182) .
2.2.	O citado PAD envolve a concessão irregular de 38 benefícios, mas apenas 5 são aqui abordados, quais sejam, os relativos aos beneficiários, períodos e valores abaixo relacionados, tendo sido consideradas as datas dos últimos benefícios, para composição do débito, de acordo com o disposto na instrução inicial (peça 3) :
	Nome
	CPF
	Período
	Valor recebido (original) 

	Cleuza Alves
	XXX.336.061-XX
	27/05/2005 a 28/02/2010
	23.905,00

	Aurora Almeida da Silva
	XXX.966.281-XX
	24/02/2005 a 31/05/2009
	20.080,66

	Maria Aparecida da Silva
	XXX.359.141-XX
	10/03/2005 a 31/12/2009
	23.662,00

	Maria Marques de Moraes
	XXX.873.871-XX
	10/01/2005 a 31/05/2009
	20.512,00

	Adércio Rodrigues da Costa
	XXX.803.861-XX
	07/03/2005 a 28/02/2010
	24.688,00

2.3. 	Concluído o processo no âmbito do Instituto Nacional do Seguro Social - INSS, foi elaborado o Relatório de Tomada de Contas Especial nº 35092.001415/2016-79 (item não digitalizável, peça 2, p. 747-758) .
2.4.	Subsequentemente, os autos foram remetidos à Controladoria-Geral da União que emitiu o Relatório de Auditoria nº 1184/2017 (item não digitalizável, peça 2, p. 843-846) , o Certificado de Auditoria (item não digitalizável, peça 2, p. 847) e o Parecer do Dirigente do Controle Interno (item não digitalizável, peça 2, p. 849) . O pronunciamento ministerial a que faz menção o art. 82 do Decreto-Lei 200/67 consta do item não digitalizável, peça 2, p. 859.
2.5.	No âmbito do Tribunal, a instrução inicial desta tomada de contas especial propôs, com a anuência do titular da unidade técnica, a citação do responsável em solidariedade com os segurados (peças 3 e 6) . Desse modo, com fulcro na delegação de competência contida no art. 1º, inciso VII, da Portaria-GAB-MIN-ALC 1/2014 c/c art. 2º, inciso III, da Portaria-Secex-MS 13/2016, constante da peça 4, foram promovidas as citações dos responsáveis solidários, conforme ofícios e editais relacionados na tabela abaixo.
	Responsável
	Ofício
	Data
	Peça
	Ciência AR/peça

	Cleuza Alves
	325
	16/4/2018
	27
	25/4/2018/peça 33

	Aurora Almeida da Silva
	331
	16/4/2018
	29
	25/4/2018/peça 32

	Maria Aparecida da Silva
	373
	3/5/2018
	34
	15/5/2018/peça 35

	Maria Marques de Moraes
	255
	26/3/2018
	14
	4/4/2018/peça 21

	Adércio Rodrigues da Costa
	256
	26/3/2018
	13
	9/4/2018/peça 28

	Celso Corrêa de Albuquerque
	251
	26/3/2018
	17
	6/4/2018/peça 22

2.6.	Em resposta às citações, somente Maria Aparecida da Silva (peças 37 e 38) , e Cleuza Alves (peças 40 e 41) apresentaram alegações de defesa. Os demais responsáveis permaneceram silentes e, nos termos do § 3º do art. 12 da Lei 8.443/1992, foram considerados revéis para todos os efeitos, dando-se prosseguimento ao processo.
2.7. 	A SECEX-MS propôs a irregularidade das contas de Celso Corrêa de Albuquerque para condená-lo em débito e em multa, propondo a exclusão dos segurados-beneficiários na presente relação processual (peças 46-47) .
2.8.	O MPTCU concordou com a proposta da unidade técnica, sugerindo, no entanto, a aplicação da multa legal em patamar proporcional ao inteiro período dos desvios, além da inabilitação temporária do responsável para o exercício de função pública na administração federal (peça 49) .
2.9.	O relator, Min. André Luís de Carvalho, acolheu o entendimento da unidade técnica e o parecer do MPTCU. Entendeu, portanto, que o TCU deveria julgar irregulares as presentes contas, nos termos do art. 16, III, "d", da Lei nº 8.443, de 1992, para condenar o responsável ao pagamento do débito apurado nestes autos, além de lhe aplicar a multa prevista no art. 57 da Lei 8.443, de 1992, e de inabilitá-lo, ainda, para o exercício de função pública na administração federal pelo período de 5 (cinco) anos, nos termos do art. 60 da Lei nº 8.443, de 1992, sem prejuízo de excluir a responsabilidade dos aludidos segurados-beneficiários na presente TCE (peça 51) .
2.10.	O Tribunal de Contas da União proferiu o Acórdão 58/2019-TCU-Plenário (peça 50) .
2.11.	Irresignado, o Sr. Celso Corrêa de Albuquerque interpôs o presente recurso de reconsideração.
EXAME DE ADMISSIBILIDADE
3.	Reitera-se o exame preliminar de admissibilidade (peças 78-79) , ratificado à peça 81 pelo relator, Ministro Walton Alencar, que concluiu pelo conhecimento do recurso de reconsideração interposto por Celso Corrêa de Albuquerque, nos termos dos artigos 32, inciso I, e 33 da Lei 8.443/1992, c/c o artigo 285 do RI/TCU, suspendendo-se os efeitos dos itens 9.3 e subitens, 9.4, 9.6, 9.7, 9.8 e 9.9 do Acórdão 58/2019-TCU-Plenário.
EXAME TÉCNICO
4.	Delimitação do recurso.
4.1.	Constitui objeto do recurso definir se:  
	a) há a responsabilidade do Sr. Celso Corrêa de Albuquerque;
	b) a existência de ações de improbidade administrativa vincula o juízo do TCU;
	c) hipossuficiência financeira, idade avançada, doença e tratamento de saúde impedem a imputação de débito e multa;
	d) o julgamento das contas do recorrente obedeceu a proporcionalidade, a razoabilidade e a dignidade da pessoa humana. 
Da responsabilidade 
Razões recursais
5.1.	O recorrente relata situações precárias de trabalho no INSS, o que poderia ser um atenuante aos erros cometidos (peça 75, p. 5-6) .
5.2.	Alega que não pode ser responsabilizado pois não foi demonstrado nos autos que agiu com desonestidade, dolo, culpa ou má-fé, já que observou as normas cabíveis na época das concessões dos benefícios previdenciários (peça 75, p. 6-7) .
5.3.	Defende que há, a seu favor, decisões judiciais proferidas pelo TJ/MS e pela segunda instância (TRF da 3a. Região) , reconhecendo a correta concessão de benefícios rurais (peça 75, p. 9-10) . 
Análise
6.	Não assiste razão ao recorrente.
6.1.	O Tribunal, por meio do Acórdão 58/2019-TCU-Plenário, julgou irregulares as contas do Sr. Celso Corrêa de Albuquerque, condenando-o ao pagamento da quantia de R$ 112.847,66 em valores históricos, além da multa prevista no art. 57 da Lei nº 8.443, de 1992, sob o valor de R$ 80.000,00. 
6.2.	Os valores impugnados referem-se à habilitação e concessão de benefícios previdenciários por idade, contrariando os requisitos do inciso II do art. 106, inciso I do art. 39, art. 38, art. 142 §3º, art. 16 e art. 74 da Lei 8.213/91; art. 20 §3º da Lei 8.743/93; art. 22 e inciso II do art. 13, inciso I e §5º do art. 16 e §3º do art. 22 do Decreto 3.048/99 e 182 do Regulamento da Previdência Social aprovado pelo Decreto 3.048/99, e são os seguintes (peça 3) : 
	Nome
	CPF
	Período
	Valor recebido (original) 

	Cleuza Alves
	XXX.336.061-XX
	27/05/2005 a 28/02/2010
	23.905,00

	Aurora Almeida da Silva
	XXX.966.281-XX
	24/02/2005 a 31/05/2009
	20.080,66

	Maria Aparecida da Silva
	XXX.359.141-XX
	10/03/2005 a 31/12/2009
	23.662,00

	Maria Marques de Moraes
	XXX.873.871-XX
	10/01/2005 a 31/05/2009
	20.512,00

	Adércio Rodrigues da Costa
	XXX.803.861-XX
	07/03/2005 a 28/02/2010
	24.688,00

6.3.	A presente tomada de contas especial é proveniente de parte das apurações contidas no Processo Administrativo Disciplinar nº 35069.000589/2009-93 que abrange 38 benefícios concedidos de forma irregular, entre os quais os 5 ora abordados (item não digitalizável, peça 2, p. 10-182) .
6.4. 	As apurações objeto do referido PAD decorreram de denúncia anônima recebida na Agência da Previdência Social - APS de Santa Fé do Sul/SP, que relatou suspeitas de irregularidades nas concessões de benefícios na APS de Aparecida do Taboado/MS. Ao final, despontaram como indiciados os servidores Celso Corrêa de Albuquerque, Técnico do Seguro Social, matrícula 0886.027 e Rogério Flávio de Queiroz Blini, Técnico Previdenciário, matrícula l.424.394.
6.5.	O processo administrativo disciplinar foi submetido à Consultoria Jurídica do MPS, que após analisar as peças de defesa, os aspectos formais e a conduta dos servidores indiciados, emitiu o Parecer nº 479/2013/CONJURMPS/CGU/AGU, que foi chancelado pelo Ministro de Estado da Previdência Social, no qual deliberou pelo acolhimento a manifestação da Consultoria, aplicando as seguintes penalidades (item não digitalizável, peça 2, p. 222) :
a) de DEMISSÃO ao servidor Celso Correa de Albuquerque, matrícula 0886.027, com fulcro nos incisos IX do art. 117, c/c o inciso XIII do art. 132 da Lei nº 8112/90, por ter cometido a infração administrativa de valer-se do cargo para lograr proveito pessoal ou de outrem, em detrimento da dignidade da função pública, conforme Portaria nº 393, publicada no DOU de 09/09/2013;
b) de ADVERTÊNCIA ao servidor Rogério Flávio de Queiroz Blini, matrícula 1.424.394, com base no art. 116, 1 e III, c/c o art. 127, inciso I e o art. 129, da Lei 8112/90, por ter descumprido os deveres de exercer com zelo e dedicação as atribuições do cargo e não observar as normas legais e regulamentares, deixando de aplicá-la em razão da prescrição, com fulcro no art. 142, 1, da Lei nº 8112/90, conforme Decisão publicada do BS/INSS nº 173 de 06/09/2013.
6.6.	Quanto ao exame das razões recursais, não merece prosperar o argumento referente à estrutura precária do INSS, uma vez que o recorrente não apresenta provas de como essa dificuldade poderia afetar o exercício de sua atividade profissional no órgão. 
6.7.	O Sr. Celso Corrêa de Albuquerque menciona, ainda, que há decisões judiciais favoráveis aos seguintes beneficiários: Maria Fagundes Dias, Aurora Aparecida Ferreira, Aurora Maria Fazio, Neide Alves Alcazas, Airton Alves de Lima, Maria Myrtes de Souza Guimarães, Izaura da Silva Borges (peça 75, p. 9-10) . Segundo o recorrente, o reconhecimento judicial dos benefícios o favorece visto que comprovaria a legalidade das referidas concessões. 
6.8.	No entanto, pode-se observar que não consta, nesta relação, o nome dos 5 beneficiários que são objeto do presente processo. Dessa forma, a alegação de que há decisões judiciais favoráveis deve ser rejeitada.
6.9.	O recorrente também argumenta que não cabe a sua responsabilização dado que não restaram comprovados que seus atos, na concessão dos benefícios, foram praticados com desonestidade, dolo, culpa ou má-fé.
6.10. 	No entanto, o PAD apontou, de forma consistente, que o Sr. Celso Corrêa de Albuquerque, concedeu irregularmente benefícios previdenciários, gerando pagamentos indevidos a terceiros, sem que os mesmos tivessem direito a percebê-los, causando prejuízo aos cofres públicos, em clara violação aos arts. 116, incisos I e III, 117, inciso IX, e 132, inciso XIII, da Lei 8.112/90, e bem como aos arts. 22 e 182 do Decreto 3048/99 (item não digitalizável, peça 2, p. 10-182) .
6.11. 	 Observa-se que o recorrente não apresentou argumentos e documentos suficientes para comprovar que os benefícios ora glosados foram concedidos de forma regular a fim de superar as constatações dos atos irregulares presentes nos autos, o que impõe a manutenção da condenação.
6.12. 	Cabe destacar que a responsabilidade dos jurisdicionados perante o TCU é de natureza subjetiva, caracterizada mediante a presença de simples culpa stricto sensu, sendo desnecessária a caracterização de conduta dolosa ou má-fé do gestor para que este seja responsabilizado (Acórdão 9004/2018-TCU-Primeira Câmara, rel. Min. Bruno Dantas) .
6.13. 	Logo, conforme a firme jurisprudência do TCU, a responsabilização perante o Tribunal exige apenas a verificação da ocorrência de culpa stricto sensu, em qualquer uma de suas modalidades (imprudência, imperícia e negligência) , o que restou evidenciado, no presente caso concreto, diante da conduta da Sr. Celso Correa de Albuquerque de autorizar a concessão, de forma irregular, de benefícios previdenciários, gerando pagamentos indevidos a terceiros, sem que estes tivessem direito a percebê-los. 
Ações por improbidade administrativa 
Razões recursais
7. 	O recorrente alega há ações por improbidade administrativa com o mesmo objeto a ponto de vincular o juízo do TCU (peça 75, p. 11) .
Análise
8. 	Não assiste razão ao recorrente.
8.1.	A ação de improbidade administrativa tem natureza civil e sua persecução é implementada pelo Ministério Público, de maneira que os processos a cargo do TCU seguem normas específicas aos processos de controle externo, obviamente observados princípios e direitos vigentes no ordenamento jurídico brasileiro. Nesse sentido, o seguinte enunciado demonstra a independência de instâncias e a aplicabilidade da Lei de Improbidade Administrativa no âmbito dos processos judiciais de natureza cível: 
'A jurisdição exercida pelo TCU tem assento constitucional e é exercida de forma autônoma à persecução eventualmente realizada pelo Ministério Público com base na Lei de Improbidade Administrativa. Não há bis in idem caso ocorra condenação do responsável a ressarcir o erário em ambos os processos, uma vez que a parte pode demonstrar a uma das instâncias a quitação do débito já efetuada à outra instância (Acórdão 1000/2015-TCU-Plenário, rel. Min. Benjamin Zymler) .
8.2.	Cabe acrescentar que a independência entre as instâncias permite que uma mesma conduta seja valorada de forma diversa, em ações de natureza penal, civil e administrativa. A ação por improbidade administrativa, de natureza civil, não vincula o juízo de valor formado na seara administrativa. Apenas a sentença absolutória no juízo penal fundada no reconhecimento da inexistência material do fato tem habilidade para repercutir no TCU e afastar a imposição de obrigações e sanções de natureza administrativa (Acórdão 344/2015-TCU-Plenário, rel. Min. Walton Alencar Rodrigues) .
8.3. 	Portanto, é descabido o entendimento de que a existência de ações por improbidade administrativa com o mesmo objeto vincula o juízo do Tribunal. 
Hipossuficiência financeira, idade avançada, doença e tratamento de saúde
Razões recursais
9. 	O recorrente alega hipossuficiência financeira, idade avançada, doença e tratamento de saúde para impedir a imputação de débito e multa (peça 75, p. 11-12) .
Análise
10.	A alegada desfavorável situação financeira não ampara o recorrente. Consoante a jurisprudência do TCU, a dosimetria adotada na aplicação de multas é pautada pelo nível de gravidade dos ilícitos, sua materialidade e o grau de culpabilidade do agente, não guardando relação com a capacidade financeira do responsável (Acórdão 7487/2015-TCU-Primeira Câmara, rel. Min. Bruno Dantas) .
10.1.	Ademais, as alegações de hipossuficiência financeira, idade avançada e doença grave não impedem a imputação de débito ou aplicação de multa ao responsável, embora seja possível o parcelamento das dívidas, no âmbito do TCU, em razão de situação econômica desfavorável do devedor (Acórdão 3248/2015-TCU-Primeira Câmara, rel. Min. Benjamin Zymler) .
10.2.	Por fim, cumpre informar que o Tribunal autorizou (item 9.5) o parcelamento das dívidas fixadas no acórdão recorrido em até 36 (trinta e seis) parcelas mensais e sucessivas, nos termos do art. 26 da Lei nº 8.443, de 1992, e do art. 217 do RITCU. 
10.3.	Sendo assim, não há como acolher as razões apresentadas.
Proporcionalidade e razoabilidade
Razões recursais
11.	O recorrente defende que o julgamento de suas contas deve observar a proporcionalidade, razoabilidade e a dignidade da pessoa humana (peça 75, p. 12) .
Análise
12.	Conforme apurado neste processo, o Sr. Celso Correa de Albuquerque, na função de Técnico do Seguro Social do INSS, foi o responsável pela concessão indevida de benefícios (aposentadorias rurais por idade) , na agência da Previdência Social de Aparecida do Taboado/MS, aos Srs. Adércio Rodrigues da Costa, Cleuza Alves,  Aurora Almeida da Silva, Maria Aparecida da Silva e Maria Marques de Moraes,  gerando pagamentos indevidos aos benificiários.
12.1.	Desse modo, tendo sido realizadas, no âmbito do Tribunal, de acordo o devido processo legal, a apuração dos fatos, a identificação do responsável e a quantificação do dano ocorrido em virtude de irregularidades cometidas na concessão indevida de aposentadorias rurais por idade, verifica-se que o julgamento das contas do Sr. Celso Correa de Albuquerque observou a proporcionalidade, a razoabilidade e os demais princípios legais e constitucionais aplicáveis.
12.2.	Isto posto, não há como acolher as razões apresentadas.
CONCLUSÃO
13.	Da análise do recurso apresentado, verifica-se que:
	a) conforme a firme jurisprudência do TCU, a responsabilização perante o Tribunal exige apenas a verificação da ocorrência de culpa stricto sensu, em qualquer uma de suas modalidades (imprudência, imperícia e negligência) , o que restou evidenciado, no presente caso concreto, diante da conduta do Sr. Celso Correa de Albuquerque de autorizar a concessão, de forma irregular, de benefícios previdenciários, gerando pagamentos indevidos a terceiros, sem que estes tivessem direito a percebê-los;  
	b) a independência entre as instâncias permite que uma mesma conduta seja valorada de forma diversa, em ações de natureza penal, civil e administrativa; a existência de ações por improbidade administrativa com o mesmo objeto não vincula o juízo do Tribunal; 
	c) as alegações de hipossuficiência financeira, idade avançada e doença grave não impedem a imputação de débito ou aplicação de multa ao responsável;
	d) tendo sido realizadas, no âmbito do Tribunal, de acordo o devido processo legal, a apuração dos fatos, a identificação do responsável e a quantificação do dano ocorrido em virtude de irregularidades cometidas na concessão indevida de aposentadorias rurais por idade, verifica-se que  o julgamento das contas do Sr. Celso Correa de Albuquerque observou a proporcionalidade, a razoabilidade e os demais princípios legais e constitucionais aplicáveis.
PROPOSTA DE ENCAMINHAMENTO
14.	Ante o exposto, submete-se à consideração superior a presente análise do recurso de reconsideração interposto pelo Sr. Celso Corrêa de Albuquerque contra o Acórdão 58/2019-TCU-Plenário, propondo-se, com fundamento nos artigos 32, inciso I, e 33 da Lei 8.443/1992, c/c o artigo 285 do RI/TCU:
	a) conhecer do presente recurso e, no mérito, negar-lhe provimento;
	b) dar ciência da deliberação que vier a ser adotada ao recorrente, ao Instituto Nacional do Seguro Social (INSS) e à Procuradoria Geral Federal (PGF) junto à Advocacia-Geral da União, à Controladoria-Geral da União, à Procuradoria da República no Estado do Mato Grosso do Sul e aos demais interessados."

Subprocurador-Geral Lucas Rocha Furtado.

TOMADA DE CONTAS ESPECIAL. FRAUDE NA CONCESSÃO DE BENEFÍCIOS PREVIDENCIÁRIOS. CITAÇÃO. REVELIA. EXCLUSÃO DOS BENEFICIÁRIOS. CONTAS IRREGULARES. DÉBITO. MULTA. SOLICITAÇÃO PARA O ARRESTO DE BENS. INABILITAÇÃO TEMPORÁRIA PARA O EXERCÍCIO DE FUNÇÃO PÚBLICA NA ADMINISTRAÇÃO PÚBLICA FEDERAL. RECURSO DE RECONSIDERAÇÃO. CONHECIMENTO. NÃO PROVIMENTO. CIÊNCIA.

TOMADA DE CONTAS ESPECIAL (TCE)

Secretaria de Recursos (SERUR); Secretaria de Controle Externo de Tomada de Contas Especial (SecexTCE).

Trata-se de recurso de reconsideração interposto por Celso Corrêa de Albuquerque contra o Acórdão 58/2019-TCU-Plenário, em que o TCU julgou processo de tomada de contas especial instaurada pelo Instituto Nacional do Seguro Social no Estado de Mato Grosso do Sul em desfavor do recorrente, então servidor do INSS, técnico do Seguro Social, lotado na agência da Previdência Social de Aparecida do Taboado-MS, em decorrência de irregularidades na concessão de benefícios de aposentadoria por idade rural sem a comprovação de condições mínimas para tanto.
A presente TCE é proveniente dos relatórios de Monitoramento Operacional de Benefícios, bem como do relatório conclusivo e demais peças processuais provenientes do Processo Administrativo Disciplinar - PAD 35069.000589/2009-53. Este PAD envolve a concessão irregular de 38 benefícios, 5 destes tratados no âmbito dos presentes autos. 
Por meio do acórdão recorrido este Tribunal julgou irregulares as suas contas, para condená-lo em débito e multa, além de inabilitá-lo por cinco anos para o exercício de cargo em comissão e de função de confiança no âmbito da Administração Federal.
Irresignado, Celso Corrêa de Albuquerque interpôs o presente recurso de reconsideração, argumentando, em suma, que:
não pode ser responsabilizado pois não foi demonstrado nos autos que agiu com desonestidade, dolo, culpa ou má-fé, já que observou as normas cabíveis na época das concessões dos benefícios previdenciários. Relata situações precárias de trabalho no INSS, que considera ser atenuante aos erros cometidos;
há, a seu favor, decisões judiciais proferidas pelo TJ/MS e pela segunda instância (TRF da 3a. Região) , reconhecendo a correta concessão de benefícios rurais;
há ações por improbidade administrativa com o mesmo objeto a ponto de vincular o juízo do TCU;
a situação de hipossuficiência financeira, idade avançada, doença e tratamento de saúde em que se encontra é suficiente para impedir a imputação de débito e multa;
o julgamento de suas contas deve observar a proporcionalidade, razoabilidade e a dignidade da pessoa humana.
Feito breve histórico dos fatos, passo a decidir.
Ratifico o exame de admissibilidade (despacho de peça 81) , em que conheci do presente recurso por preencher os requisitos atinentes à espécie.
Não merece prosperar o argumento relativo à estrutura precária do INSS, uma vez que o recorrente não apresenta provas de como essa dificuldade poderia afetar o exercício de sua atividade profissional no órgão.
A alegação de que há decisões judiciais reconhecendo a legalidade das aposentadorias concedidas deve ser rejeitada, pois na relação apresentada pelo recorrente não consta o nome dos beneficiários cujas aposentadorias são objeto do presente processo.
Não devem prosperar os argumentos de que não caberia sua responsabilização por não restar comprovado que seus atos, na concessão dos benefícios, foram praticados com desonestidade, dolo, culpa ou má-fé. 
O PAD que originou esta TCE apontou, de forma consistente, que Celso Corrêa de Albuquerque concedeu irregularmente benefícios previdenciários, gerando pagamentos indevidos a terceiros, sem que estes tivessem direito a percebê-los, causando prejuízo aos cofres públicos, em clara violação aos arts. 116, incisos I e III, 117, inciso IX, e 132, inciso XIII, da Lei 8.112/90, e bem como aos arts. 22 e 182 do Decreto 3048/99.
Conforme firme jurisprudência do TCU, a responsabilização perante o Tribunal exige apenas a verificação da ocorrência de culpa stricto sensu, em qualquer uma de suas modalidades (imprudência, imperícia e negligência) , o que restou evidenciado, no presente caso concreto, diante da conduta do recorrente de autorizar a concessão, de forma irregular, de benefícios previdenciários.
Não procedem as alegações do recorrente de que há ações por improbidade administrativa com o mesmo objeto a ponto de vincular o juízo do TCU. A ação de improbidade administrativa tem natureza civil e sua persecução é implementada pelo Ministério Público. 
Os processos a cargo do TCU seguem normas específicas aos processos de controle externo, observados princípios e direitos vigentes no ordenamento jurídico brasileiro. A ação por improbidade administrativa, de natureza civil, não vincula o juízo de valor formado na seara administrativa. 
Apenas a sentença absolutória no juízo penal fundada no reconhecimento da inexistência material do fato tem habilidade para repercutir no TCU e afastar a imposição de obrigações e sanções de natureza administrativa, como registrado no voto condutor do Acórdão 344/2015-TCU-Plenário, de minha relatoria.
Como registra o voto condutor do Acórdão 3248/2015-TCU-Primeira Câmara, de relatoria do E. Ministro Benjamin Zymler, as alegações de hipossuficiência financeira, idade avançada e doença grave não impedem a imputação de débito ou aplicação de multa ao responsável, embora seja possível o parcelamento das dívidas, no âmbito do TCU, em razão de situação econômica desfavorável do devedor.
Consoante a jurisprudência do TCU, a dosimetria adotada na aplicação de multas é pautada pelo nível de gravidade dos ilícitos, sua materialidade e o grau de culpabilidade do agente, não guardando relação com a capacidade financeira do responsável (Acórdão 7487/2015-TCU-Primeira Câmara, relatoria do E. Ministro Bruno Dantas) . Sendo assim, não há como acolher os argumentos apresentados.
A apuração dos fatos no âmbito deste Tribunal ocorreu de acordo com o devido processo legal. O dano apurado decorreu de irregularidades cometidas na concessão indevida de aposentadorias rurais por idade. Sendo assim, o julgamento das contas de Celso Correa de Albuquerque observou a proporcionalidade, a razoabilidade e os demais princípios legais e constitucionais aplicáveis.
Diante desses elementos, anuindo aos pareceres anteriores, conheço do recurso para, no mérito, negar-lhe provimento.
Feitas essas considerações, voto por que o Tribunal acolha a minuta de acórdão que ora submeto à deliberação do colegiado.
TCU, Sala das Sessões Ministro Luciano Brandão Alves de Souza, em 9 de outubro de 2019.
WALTON ALENCAR RODRIGUES 
Relator